【裁判字號】    88,簡上,61
【裁判日期】    890613
【裁判案由】    給付會款
【裁判全文】
臺灣宜蘭地方法院民事判決  八十八年度簡上字第六十一號
    上  訴  人  乙○○
                甲○○
    被上訴人    丙○○
右當事人間請求給付會款事件，上訴人對於中華民國八十八年九月六日本院宜蘭簡易
庭八十八年度宜簡字第一七八號第一審判決提起上訴，本院判決如左：
    主  文
原判決廢棄。
被上訢人在第一審之訴及假執行之聲請均駁回。
第一、二審訴訟費用由被上訴人負擔。
    事  實
甲、上訴人方面：
一、聲明：如主文所示。
（一）依民法第一百五十三條第一項之規定，於和會契約間，會首與會員間亦需意思
      表示一致，合會契約始有效成立。本件被上訴人並未分別與上訴人間有互相意
      思表示一致之情形，訴外人沈美幼亦未曾向上訴人表示係基於代理之法律關係
      參與互助會，被上訴人即非上訴人之互助會員，故被上訴人請求給付會款顯無
      理由。而沈美幼所參加之互助會，雖係分別填具他人姓名，惟自始均由沈美幼
      為接洽、現場投標、會款之交付等，沈美幼亦明白告知上訴人，參與之會皆由
      其負責，故沈女欲以何人名義、姓名甚或綽號填入會單，上訴人無置喙餘地，
      而被上訴人自始未與上訴人接洽，即空言主張其係會員，顯與事實不符。
（二）被上訴人於地檢署偵查庭中曾自承會錢係交給沈美幼，且於民國八十八年元月
      十八日，被上訴人向宜蘭縣員山鄉調解委員會聲請調解，彼等亦已同意由沈美
      幼於九十一年一月十七日前給付被上訴人會款計新台幣（下同）一百一十六萬
      元，該民事調解既經核定，即與確定判決有同一之效力，被上訴人自得據此為
      強制執行之名義向沈美幼請求，而不能再向上訴人請求。
（三）再依沈美幼之證詞：伊有以他人名義參與上訴人二人及李明宬共三會之互助會
      等語，足證沈美幼確有以他人名義跟會。又證人沈美幼自承有以被上訴人之名
      義標會，且未告訴被上訴人，衡情，本件被上訴人苟真加入互助會，且為上訴
      人等明知，上訴人等豈同意任由沈美幼至開標現場以被上訴人名義投標。
三、證據：援用原審之立證方法，另提出律師函一份為證。
乙、被上訴人方面：
一、聲明：駁回上訴。
二、陳述：除與原審判決書所載者相同茲予引用外，補稱：
（一）被上訴人向地檢署告訴上訴人詐欺時，上訴人乙○○曾辯稱：丙○○所參加之
      互助會現仍活會，惟因伊所參加其夫李明宬所召集之互助會，已標走但未依約
      繳會款，伊遂不准告訴人參加投標等語，此並經檢察官認定被上訴人參加上訴
      人乙○○之互助會，目前仍為活會，甚而認為本件告訴應屬民事上之糾紛，被
      上訴人乃轉以民事請求，故上訴人稱上開互助會已由沈美幼為之與上訴人無關
      ，核與偵查中所述不符，亦與沈美幼之證詞不符，自難採信。
（二）至被上訴人與沈美幼於八十八年一月十八日所為之調解，是由被上訴人以上訴
      人二人為對造人所為之聲請，因沈美幼為恐刑責而同往調解，當時沈美幼同意
      給付被上訴人會款一百一十六萬元，故三方達成協議，調解書所稱的會款債務
      與本件給付會款的內容相同，但本件依民間和會請求會款，雙方既為會員與會
      首關係，究與沈美幼上開調解無關，且沈女至今分文未付，自難任由上訴人否
      認該和會關係而拒付會款。
三、證據：援用原審之立證方法。
丙、本院依職權調取宜蘭縣員山鄉調解委員會八十八年調字第一０號調解事件卷宗。
    理  由
一、被上訴人起訴主張被上訴人參加上訴人甲○○為會首之互助會（下稱甲會），期
    間為八十六年八月二十日至八十八年十一月二十日止，每會二萬元，共計二十八
    會，被上訴人參加一會，為活會會員，並按月繳納會款。詎自八十七年十二月，
    被上訴人欲投標時，上訴人甲○○竟無故拒絕被上訴人投標，故上訴人甲○○自
    應給付被上訴人會款三十二萬元。另被上訴人參加上訴人乙○○為會首之互助會
    （下稱乙會），期間為八十六年一月十五日起至九十年七月十五日止，每會一萬
    元，共計五十六會，被上訴人參加一會，為活會會員並按月繳納會款。詎被上訴
    人於八十八年一月欲投標時，上訴人乙○○竟以訴外人沈美幼冒標被上訴人所參
    加以其夫李明宬為會首之另一互助會（下稱丙會）為由，而不讓被上訴人投標，
    故上訴人乙○○自應給付被上訴人會款二十四萬元。上訴人辯稱該二互助會均為
    沈美幼以被上訴人之名義參加一事，並非事實，且被上訴人向地檢署告訴上訴人
    詐欺時，上訴人乙○○曾辯稱：丙○○所參加之互助會現仍活會，惟因伊所參加
    其夫李明宬所召集之互助會，已標走但未依約繳會款，伊遂不准告訴人參加投標
    等語，故上訴人辯稱上開甲、乙兩會與上訴人無關等語，核與偵查中所述不符，
    亦與沈美幼之證詞不符。至被上訴人與沈美幼於八十八年一月十八日所為之調解
    ，當時沈美幼雖同意給付被上訴人上開甲、乙、丙三會之會款共計一百一十六萬
    元，且該調解書所稱的會款債務與本件給付會款的內容相同，但因本件被上訴人
    係依民間和會請求會款，雙方既為會員與會首關係，究與沈美幼上開調解無關，
    且沈女至今分文未付，自難任由上訴人否認該和會關係而拒付會款，為此爰依合
    會契約之法律關係提起本件。
二、上訴人則以被上訴人所稱之甲、乙兩會係沈美幼以被上訴人之名義參加，且均由
    沈美幼親自接洽、投標及給付會款，被上訴人自始未與上訴人接洽，故被上訴人
    就上開二互助會，並未分別與上訴人有互相意思表示一致之情形，被上訴人既非
    會員，被上訴人請求給付會款即顯無理由。又於八十八年元月間被上訴人曾向調
    解委員會聲請調解，彼等同意由沈美幼給付被上訴人甲、乙、丙三個互助會之會
    款一百一十六萬元，且該民事調解既經核定，即與確定判決有同一之效力，被上
    訴人自不能再向上訴人請求等語以資抗辯。
三、本件被上訴人主張上訴人二人分別為系爭甲、乙互助會之會首，而系爭互助會之
    會單載有「丙○○」為會員一情，業據其提出互助會單二紙為證（參原審卷第九
    頁），且為被上訴人所不爭執，堪信為真實。惟被上訴人則執前開情詞置辯，故
    本件首應審酌者，乃系爭甲、乙兩個合會契約係存在何人之間？又若該合會契約
    存在於兩造間，則上訴人是否即負有給付會款之責？
（一）按解釋契約固須探求當事人立約時之真意，不能拘泥於契約之文字，但契約文
      字業已表示當事人真意，無須別事探求者，即不得反捨契約文字而更為外求，
      有最高法院十七年度上字第一一一八號判例可資參照，當事人若就雙方之約定
      訂有書面，此書面之文字又已明白者，即應以該訂明之文字作為雙方當事人之
      約定，故於互助會契約，若會首立有會單，並載明會員名字，依常態即應以該
      會單上之會員作為互助會契約之當事人，故主張會單所記載之人非為會員之變
      態事實者，即應負舉證之責。經查，本件被上訴人主張其為甲、乙二互助會之
      會員等情，業據其提出會單二紙為證，已如前述，復經證人沈美幼於原審中證
      稱：伊有參加甲○○、乙○○二人之互助會，但未用自己的名義，是以朋友的
      名義參加。丙○○是自己參加甲○○及乙○○二人的會，其未經手，經伊召集
      的在乙○○部分有沈聰明、范榮樹、王素蘭等六人，甲○○部分則有沈聰明、
      沈美華等六人，丙○○是伊問她要不要參加，她自己參加的，但常託其拿會錢
      給會首等語（參原審卷第二十九頁）；於本院審理中亦結證稱：關於以乙○○
      、甲○○、李明宬為會首之三個互助會，伊均有參加，且都是以他人之名義參
      加，但被上訴人部分均是她以自己名義參加上述三會，由她自己交會錢，偶而
      會託伊拿會錢給會首等語（參本院八十九年五月四日準備程序筆錄），參以證
      人沈美幼就本件會款債務既已坦承有以訴外人沈聰明、范榮樹等多達十餘人之
      名義參加上述甲、乙二會，復亦已同意為上訴人對被上訴人承擔上開二會之會
      款債務（此見後述），故倘若「丙○○」部分確係是沈美幼以自己之身分參加
      ，其尚無隱瞞該事實而讓自己陷於不利益之理，故上開證詞應足採信。從而系
      爭二互助會雖沈美幼確有以他人名義參加，但關於「丙○○」部分既係被上訴
      人以自己名義參加，亦由被上訴人自己負擔會款，是被上訴人縱有經沈美幼轉
      交會款予會首之情事，亦無礙其為系爭甲、乙二互助會會員之事實。再者，參
      諸前揭判例之意旨，主張會單名義之人為會員之變態事實者，即應負舉證之責
      ，故上訴人就其辯稱被上訴人並非系爭互助會之會員一事即應負舉證之責，惟
      本件上訴人所辯系爭互助會實係由沈美幼參加，而與被上訴人無涉等情，已為
      被上訴人所否認，並與沈美幼之證詞相佐，又所稱被上訴人未曾與渠等接洽互
      助會事宜一事，縱為真實亦無法據此認定被上訴人即非互助會會員，已於前述
      ，此外上訴人迄未能舉證以實其說，上開所辯，自無從採信，故被上訴人主張
      其為系爭甲、乙二互助會之會員，即堪認定。
（二）本件被上訴人所參加上述甲、乙二互助會均為活會，且被上訴人迄今仍未取得
      會款之事實，有互助會單可證，亦為上訴人所不爭執，故上訴人依上開合會契
      約對被上訴人即負有給付會款之債務。
（三）惟按第三人與債權人訂立契約承擔債務人之債務者，其債務於契約成立時，移
      轉於該第三人，且該債務承擔非經債權人承認，對債權人不生效力，民法第三
      百條、第三百零一條定有明文。經查，上訴人所辯被上訴人於八十八年一月十
      八日曾因本件會款債務而以上訴人二人為相對人向宜蘭縣員山鄉調解委員會聲
      請調解，調解當日訴外人沈美幼亦同往調解，三方經協議結果，沈美幼同意給
      付被上訴人上開甲、乙、丙三互助會之會款共計一百一十六萬元，當場並以被
      上訴人為聲請人，沈美幼為對造人做成調解筆錄並經本院法官核定等情，業據
      上訴人提出之宜蘭縣員山鄉公所函文及調解書各一份為證（參原審卷第四十一
      頁），並經本院調取上開調解筆錄核閱無訛，且被上訴人於本院審理中亦自承
      ：當時調解時沈美幼確實答應要還三個會的錢，一百一十萬元是包括甲、乙、
      丙三會的錢等語在卷（參八十九年五月四日準備程序筆錄），核與證人沈美幼
      到庭結證：三個互助會中有一會我冒她的名字標會，即因為這個冒標故伊在調
      解時答應要還她錢，至於一百一十萬元是包括上述三會，雖然伊只冒標一會，
      但他們說應該要還三會的會錢，伊就答應了等語相符（參八十九年五月四日準
      備程序筆錄），上開事實，應屬真正。雖因該調解筆錄僅列被上訴人及沈美幼
      為當事人，上訴人非本件調解筆錄之當事人，無從執該調解已生與確定判決同
      一效力之理而為抗辯，惟調解當天既經彼等達成由沈美幼支付上開甲、乙、丙
      三會之會款之協議，上訴人原對被上訴人所負甲、乙二會之會款債務，顯已經
      三方同意而轉由沈美幼承擔，且此債務承擔亦經債權人即被上訴人承認而與沈
      美幼書立調解書，此有調解書一份可憑，故該債務承擔契約於調解成立時即已
      成立並對被上訴人生效，是系爭二筆會款債務既已移轉予沈美幼承擔，上訴人
      仍以合會之法律關係向上訴人請求給付會款，自屬無理由，應予駁回。
四、綜上所述，系爭甲、乙互助會之債務既已經訴外人沈美幼承擔，被上訴人依合會
    法律關係，請求上訴人分別給付會款三十二萬元、二十四萬元及利息，為無理由
    ，不應准許。原審判命上訴人給付，自有未洽。上訴意旨指摘原判決不當，求予
    廢棄改判，為有理由，自應由本院予以廢棄改判如主文第二項所示。
五、本件事證已臻明確，兩造其餘之攻擊防禦方法及舉證，並無礙本院前開所為之認
    定，毋庸一一論列，附此敘明。
六、據上論結，本件上訴為有理由，依民事訴訟法第四百三十六條之一第三項、第四
    百五十條、第七十八條，判決如主文。
中      華      民      國    八十九    年      六      月    十三      日
                                  臺灣宜蘭地方法院民事庭
~B審判長法官  周煙平
~B法      官  周健忠
~B法      官  邱景芬
右正本證明與原本無異。
本件不得上訴。
中      華      民      國    八十九    年      六      月    十五      日
~B法院書記官  林竹根


司法院資訊處製作；財團法人民間司法改革基金會備份。
